【裁判字號】    88,上,1114
【裁判日期】    890229
【裁判案由】    回復原狀
【裁判全文】
臺灣高等法院民事判決                八十八年度上字第一一一四號
    上  訴  人即
    附帶被上訴人  丙○○
    訴訟  代理人  李金澤律師
    複代  理  人  陳明暉律師
    送達  代收人  劉仁龍      住台北縣林口鄉○○路五四二巷五弄十號
    被上訴人  即
    附帶  上訴人  乙○○      .
                  甲○○      .
    右二人  共同
    訴訟  代理人  張世興律師
右當事人間請求回復原狀事件，上訴人對於中華民國八十八年六月二十二日臺灣新竹
地方法院八十七年度訴字第六四三號第一審判決提起上訴，被上訴人並提起附帶上訴
，本院判決如左：
    主    文
原判決關於主文第一項及假執行之宣告，暨駁回被上訴人即附帶上訴人後開第二項之
訴及該部分假執行之聲請部分與訴訟費用之裁判均廢棄。
上訴人即附帶被上訴人應給付被上訴人即附帶上訴人新台幣壹佰拾貳萬元，及其中
陸拾萬元自民國八十六年十一月十一日起，其中拾貳萬元自同年十二月廿六日起，其
中拾萬元自八十七年一月廿六日起，其餘拾萬元自八十七年十月二十二日起，均
至清償日止，按週年利率百分之五計算之利息。
附帶上訴人其餘附帶上訴駁回。
第一、二審訴訟費用（含附帶上訴）由上訴人負擔三分之二，餘由被上訴人負擔。
本判決所命給付，被上訴人以新台幣肆拾肆萬元為上訴人預供擔保後得假執行，但上
訴人如於假執行程序實施前以新台幣壹佰拾貳萬元為被上訴人預供擔保，得免為假
執行。
    事    實
甲、上訴人即附帶被上訴人丙○○方面：（以下簡稱上訴人）
壹、聲明：求為判決：
    上訴之聲明
一、原判決主文第一項廢棄。
二、右廢棄部份駁回被上訴人等在第一審之訴及其假執行之聲請。
三、第一、二審訴訟費用由被上訴人等負擔。
    附帶上訴答辯聲明
一、上訴駁回。
二、訴訟費用均由附帶上訴人負擔。
貳、陳述：除與原審判決記載相同者予以引用外，補稱：
一、上訴部份
    本件上訴人無法依約履行交屋及移轉所有權登記之原因，係因新竹市地政事務所
    於系爭土地興建前實施之複丈工作限於舊地藉圖不夠精確及當地地形丈量困難等
    情，以致發生界址之爭議等情，業於原審判決內勾稽甚詳，其遲延事由非可歸責
    於上訴人，不言可諭，然界址爭議是否即可認為給付不能？
  (一)查本件系爭房屋雖因使用尚未核發，致無法辦理移轉登記，然並無礙於房屋完工
    交屋，且就土地部分亦隨時均可辦理移轉登記，並非全部無法給付。況新竹市政
    府工務局之使用執照僅係暫緩部分之範圍，被上訴人自不得主張給付不能而依不
    當得利之規定請求返還已付價金。
  (二)據兩造所簽不動產買賣契約書第十一條訂明：本契約所訂定之交屋日 (即甲方付
    清屋款之同時），乙方應確實依約履行：：。依此交屋日即為甲方付清屋款之同
    時。如今甲方僅給付新台幣一百零二萬元，即尚未付清屋款，交屋日尚未屆至上
    訴人尚不涉及遲延或給付不能情事，只要上訴人在交屋日能將房、地所有權移轉
    登記予被上訴人，均不發生給付不能之問題。
  (三)另依合約第七條規定：「乙方保證產權清楚如有他人主張權利或設定他項權利，
    應由乙方負責於『尾款付清』以前速予理清．．．」亦僅規定上訴人應於被上訴
    人『尾款付清』前就系爭房屋產權理清。如今被上訴人並未續付款，亦未通知何
    時給付尾款，則上訴人即尚不發生遲延給付責任，何來賠償之說？
  (四)從而依合約所定，交屋日即為被上訴人付清尾款之同時，則本件應屬同時履行之
    給付，在被上訴人未提出給付前，上訴人自得暫時拒絕履行給付，同時亦不發生
    遲延之問題。
二、附帶上訴部份：
    查上訴人並不知悉產權爭議之情事，且漢光建設股份有限公司亦非上訴人之代理
    人，自無違反契約書第二條附註一之規定。
乙、被上訴人即附帶上訴人乙○○、甲○○方面：(以下簡稱被上訴人)
壹、聲明：求為判決：
    附帶上訴之聲明
一、原判決不利於被上訴人之部分廢棄。
二、前項廢棄部分，上訴人應給付被上訴人新台幣（下同）二百零三萬元，及其中六
    十萬元自民國（下同）八十六年十一月十一日起，其中十二萬元自同年十二月廿
    六日起，其中三十萬元自八十七年一月廿六日起，其餘九十一萬元自起訴狀繕本
    送達翌日即八十七年十月二十二日起，均至清償日止，按年息百分之五計算之利
    息。
三、第一、二審訴訟費用均由上訴人負擔。
四、第二項聲明願供擔保請准宣告假執行。
    答辯聲明
一、上訴駁回。
二、歷審訴訟費用均由上訴人負擔。
貳、陳述：除與原審判決記載相同者予以引用外，補稱：
一、關於附帶上訴部分：
    依兩造間所簽訂之不動產買賣契約書第二條後面附註一之特約載明：「本買賣不
    動產於交屋前負責清償所有債務與擔保且保證產權清楚，若違反上述情況者，買
    方有權解約，且退還買方所繳之全數金額，並賠償總價款之百分之二十。」查本
    件系爭土地之鄰地地主早於八十六年十月十五日即以新竹民生路郵局第五四七號
    存證信函及同日申請書，出面向上訴人之代理人漢光建設股份有限公司及新竹市
    政府主張界址爭議，上訴人卻於知悉上情後，仍於八十六年十一月十一日與被上
    訴人簽訂系爭買賣契約，並為上述之特約保證，是被上訴人請上訴人依約支付總
    價款百分之二十之違約金，自有理由。惟原審以上訴人否認事前知悉，且被上訴
    人未能舉證證明，而駁回被上訴人此部分之請求，今既有上開事證足資證明，是
    故，被上訴人請求如附帶上訴聲明之請求，洵有理由。
二、關於上訴人上訴無理由之部分：
  (一)被上訴人於民國八十六年十一月十一日買受系爭房地，不論是議價、簽訂不動產
    買賣契約書、繳付價金、履行契約等，均係由漢光建設股份有限公司（以下簡稱
    漢光建設公司）代理上訴人為之，被上訴人從未曾與上訴人碰過面，此除有卷附
    匯款通知書、繳款通知、郵政劃撥儲金存款收據可稽外，並有由上訴人出具之授
    權書足證。何況，被上訴人於八十七年七月十五日以苗栗郵局第四一六號存證信
    函寄達上訴人，即指稱：「．．．貴我雙方於訂定上揭不動產買賣契約當天，台
    端之代理人－漢光建設股份有限公司曾承諾上揭不動產至遲於八十七年二月中旬
    可交屋，本人亦曾多次以電話要求儘快辦理交屋手續，詎料．．．」（見原審卷
    十二頁以下），上訴人於八十七年七月三十日以新竹東園郵局第二六八號存證信
    函回覆亦明白表示：「前曾惠蒙  台端等於民國八十六年十一月十一日訂約買受
    本人所有坐落於新竹市．．．號之建物。上開房地於訂約買賣當時尚在興建中，
    已接近竣工階段，依預定進度原應於八十七年第一季前後完工交屋。」（見原審
    卷十六頁以下）可稽。對於上情均承認在案，僅否認有違反合約保證產權清楚之
    約定。如今，上訴人遭第一審判決敗訴後，竟又否認有所謂之代理人及八十七年
    二月中旬交屋之承諾，依上說明，顯無可採。且被上訴人於八十七年七月十五日
    以苗栗郵局第四一六號存證信函寄達上訴人所寄送之地址「新竹市○○路三五二
    號十樓」，即係漢光建設公司之營業所在地，而上訴人於八十七年七月三十日以
    新竹東園郵局第二六八號存證信函回覆，其發送地址亦係漢光建設公司之營業所
    在地，且上訴人於覆函中稱：「本人亦已委請投資興建該案之漢光建設股份有限
    公司儘速完成．．．」云云，均在在證明上訴人與漢光建設公司間有代理關係存
    在。
  (二)按債務人之代理人或使用人，關於債之履行有故意或過失時，債務人應與自己之
    故意或過失負同一責任民法第二百二十四條定有明文。查本件上訴人之代理人漢
    光建設公司，與鄰地地主間發生界址爭議，於出售系爭房地之前早已知悉，猶代
    理上訴人出售系爭房地予被上訴人，並承諾保證產權清楚及於八十七年二月中旬
    交屋，騙取被上訴人之價款，上訴人焉能謂其毫不可歸責？
  (三)被上訴人係欲購買一符合建築法規且產權合法完整之房地，未能取得使用執照之
    房屋，依法即不能合法使用，更無法辦理產權登記，焉能謂該房屋已完工可交屋
    ？而房地買賣，既無法取得合法使用之房屋，僅土地辦理移轉登記，自非依債之
    本旨履行，焉能達購屋使用之契約目的。
  (四)系爭不動產買賣契約書第十一條約定：「本契約所訂定之交屋日（即甲方（被上
    訴人）付清尾款之同時）乙方（上訴人）應確實依約履行，不得藉故拖延或遲延
    收受尾款及交屋，如有延遲乙方應賠償自交屋日起以每一日按買賣總價千分之壹
    計付甲方以為賠償金。」，乃係針對賣主即上訴人應依約履行交屋，不得藉故拖
    延，否則應給付買主即被上訴人賠償金而言，亦即係課予上訴人交屋之義務及責
    任，而非係「交屋期限」之約定。至於交屋日即為買方付清尾款之同時，乃係同
    時履行之約定，亦非屬「交屋期限」。
    理    由
一、本件被上訴人主張與上訴人訂定不動產買賣契約，向上訴人購買坐落新竹市○○
    ○段八一五－九號土地上興建之預售房地，雙方約明價款四百五十五萬元，賣方
    即上訴人應於八十七年二月中旬交屋並將前開房地所有權登記予買方即被上訴人
    ，如有遲延交屋，應賠償自交屋日起以每日按買賣總價千分之一計付之賠償金，
    而上訴人如有違約時，被上訴人有權解除契約，上訴人應退還被上訴人所繳金額
    ，並賠償總價款百分之二十之損害金，被上訴人於訂約後，已依約先後繳付價款
    一百零二萬元，其中六十萬元於七十六年十一月十一日給付，十二萬元於同年十
    二月廿六日給付，另三十萬元於八十七年一月廿六日給付。詎已逾前開雙方約定
    之交屋日，上訴人仍遲未交屋及移轉前開房地之所有權，經被上訴人屢催亦不置
    理，被上訴人不得已催告上訴人於一個月內依約交屋，上訴人於收受通知後，卻
    諉稱其所建房屋之界址與鄰地有爭議，無法取得使用執照云云，而拒為交屋，嗣
    被上訴人所定一個月期限屆滿，上訴人仍未依約交屋及移轉產權，被上訴人不得
    已始通知上訴人解除契約，被上訴人自得依上開規定請求該已付款項一百零二萬
    元及各自上訴人受領時起按年息百分之五計算之利息，及按總價百分之二十計付
    之損害金九十一萬元及法定利息。另如上訴人先位聲明無理由，而認上訴人無法
    依約履行係不可歸責之事由所生，但顯亦非可歸責於被上訴人之事由，亦即係屬
    不可歸責於雙方之事由，而上訴人因該鄰地地主主張權利致無法取得使用執照完
    成履約，顯非清償期屆至時能給付而不為給付之遲延給付，則上訴人既無法依約
    取得使用執照交屋，自屬給付不能，被上訴人亦得以備位聲明主張依不當得利規
    定請求上訴人返還已付價款一百零二萬元及利息等語。
    上訴人則以被上訴人向上訴人買受前開房地，而建物部分業於八十六年十月間竣
    工並申請使用執照，惟因新竹市政府實施地籍圖重測時，就起造人漢光公司已完
    工之擋土牆部分，經鄰地地主向主管機關界址爭議，新竹市政府工務局乃先行核
    發部分使用執照，並暫緩核發包含前開被上訴人買受房屋在內計十四戶之使用執
    照，並由調解委員會及該局進行調處，以致延宕使用執照之核發，而民法上所謂
    「給付不能」，係指依社會觀念其給付已屬不能者而言，今負責興建之漢光公司
    雖因與鄰地界址有待澄清，以致延宕使用執照之取得，惟經主管機關調處後決議
    應由當事人循司法途徑解決，是前開房屋之使用執照並無不能取得之情形，是本
    件並非給付不能，又系爭房屋使用執照暫緩核發係因工務主管機關行政裁量之結
    果，且系爭房屋係由訴外人漢光公司興建，而上訴人係向漢光公司購買後再轉售
    被上訴人，漢光公司於興建前，即曾申請新竹市地政事務所進行複丈，嗣漢光公
    司再委請大眾公司依據前開新竹地政事務所複丈成果圖所訂參考點及指示延長方
    式，於基地測得具體界址，供起造人漢光公司作為施工依據，漢光公司於擋土牆
    完工後，新竹市政府實施地籍圖重測，始發生界址爭議，上訴人至此始知被上訴
    人所買受之系爭房屋無法如期取得使用執照，足見使用執照之暫緩核發及遲延交
    屋予被上訴人，顯係不可歸責於上訴人之事由所致，被上訴人以上訴人遲延給付
    為由，催告解除系爭買賣契約，亦屬無據，另系爭不動產因係由漢光公司興建，
    上訴人須俟漢光公司興建完成可得交屋時，上訴人始克交付被上訴人，究於何時
    可得交付，在兩造買賣當時，實難確定，故於買賣契約並未約定履行期限，僅以
    被上訴人之付款與上訴人產權交付之進度為同時履行之對稱約定，至被上訴人主
    張係以口頭約定於八十七年二月中旬交屋並登記，顯與事實及一般生活經驗法則
    不符，而不足採；是兩造既無約定履行期限，上訴人自無遲延問題，是被上訴人
    先位及備位聲明之主張均屬無據等情置辯。
    （原審認被上訴人先位之訴無理由，依備位聲明判准被上訴人請求返還已付價款
    一百零二萬元及法定利息。上訴人對敗訴部分全部上訴。被上訴人則就先位之訴
    部分提起附帶上訴，又附帶上訴人就違約損賠僅請求九十一萬元，加上一百零二
    萬元，應係一百九十三萬元，附帶上訴人聲明竟請求二百零三萬元，顯係計算錯
    誤)
二、被上訴人主張與上訴人訂定不動產買賣契約，向上訴人購買前開房地，雙方約明
    價款四百五十五萬元，被上訴人於訂約後，已依約先後繳付價款計一百零二萬元
    ，而上訴人迄今仍未交屋及移轉前開房地之所有權等情，業據提出不動產買賣契
    約書影本一份、匯款通知書影本一份、繳款通知影本一份、劃撥儲金存款收據影
    本一份等為證，復為上訴人所不爭執，自堪信被上訴人此部分之主張為真實。而
    被上訴人於先位之訴主張上訴人有可歸責之事由違約未履行前開交屋、移轉房地
    所有權義務，亦違反產權清楚之約定，因而解除兩造之買賣契約，請求上訴人返
    還所受領之價金及自受領時起之利息，另依約請求損害賠償，則為上訴人所否認
    ，是本件所應探究者為被上訴人主張業已解除兩造之前開買賣契約是否有據，亦
    即前開不能移轉所有權及交屋等，是否使被上訴人有依約或依法行使解除兩造買
    賣契約之權利？以及是否符合約定違約金請求之要件？而前提首須探究兩造就前
    開買賣契約有無交屋及移轉建物、土地所有權登記履行期之約定。
三、被上訴人主張兩造於簽訂買賣契約時有口頭約定應於八十七年二月中旬交屋並將
    所有權登記予被上訴人等情，業據提出被上訴人致上訴人及上訴人回覆被上訴人
    之存證信函二份為證，上訴人對於上開存證信函之真正亦不爭執，自堪信為真實
    。上訴人雖抗辯系爭不動產係由漢光公司興建，上訴人須俟漢光公司興建完成可
    得交屋時，上訴人始克交付被上訴人，究於何時可得交付，在兩造買賣當時，實
    難確定，故於買賣契約並未約定履行期限，僅以被上訴人之付款與上訴人產權交
    付之進度為同時履行之對稱約定云云；惟查被上訴人於八十七年七月十五日以苗
    栗郵局第四一六號寄達上訴人之存證信函，其內即已載明前開買受之房屋之交屋
    期限為八十七年二月中旬等情，而上訴人於收受後，在回覆被上訴人之八十七年
    七月三十日新竹東園郵局第二六八號存證信函，雖否認有違反保證產權清楚之約
    定，惟對於被上訴人主張之交屋期限並未予以否認，甚至亦表示兩造於訂約時房
    屋尚在興建並已接近完工階段，依預定進度原應於八十七年第一季前後完工交屋
    等情，有前開二存證信函在卷足稽；是上訴人雖係向訴外人漢光公司購得前開房
    地再轉售被上訴人，惟上訴人於與被上訴人簽約時既知已接近完工階段，自可預
    計交屋之履行期限，則兩造在訂約時有約定交屋履行期限，亦屬符合常情，是上
    訴人抗辯在兩造買賣當時尚難確定交屋之時間以致未約定履行期限云云，自不足
    採。且按契約之約定，尚非必須以書面為之，即以口頭約定，亦無不可，而徵諸
    買賣房屋習慣，購屋者之目的或在住居使用，或在投資轉售，因涉及買賣價金甚
    高，考量資金籌措及預估使用及轉售之時機，通常於購屋時亦會詢明交屋之時間
    並約定交屋履約期限，豈會任出賣人隨意決定交屋期限之理。至於系爭不動產買
    賣契約書第十一條約定：「本契約所訂定之交屋日（即甲方（被上訴人）付清尾
    款之同時）乙方（上訴人）應確實依約履行，不得藉故拖延或遲延收受尾款及交
    屋，如有延遲乙方應賠償自交屋日起以每一日按買賣總價千分之壹計付甲方以為
    賠償金。」，乃係針對賣主即上訴人應依約履行交屋，不得藉故拖延，否則應給
    付買主即被上訴人賠償金而言，亦即係課予上訴人交屋之義務及責任，而非係「
    交屋期限」之約定。至於交屋日即為買方付清尾款之同時，乃係同時履行之約定
    ，亦非屬「交屋期限」。是被上訴人主張兩造有約定應於八十七年二月中旬交屋
    並登記予被上訴人等情，應堪認為真實。則兩造既有約定履行期限，且上訴人於
    履行期屆至未能履約交屋及移轉房地所有權，自屬債務不履行。上訴人執此抗辯
    ，並非可採。
四、按有可歸責於債務人之事由而給付遲延者，債務人經定期催告仍未履行後，債權
    人得解除契約，此觀民法第二百五十四條之規定意旨自明。是本件被上訴人主張
    依法解除契約，須以可歸責於上訴人之事由為限，故次應探究者為履行期屆至未
    能履行前開交屋及移轉所有權之義務是否為可歸責於上訴人之事由。經查本件係
    漢光公司於新竹市○○○段第八一五、八一五之五至八一五之九五地號等九十三
    筆土地申請建築，並領有新竹市政府工務局之建造執照，其雜項工程則係併同建
    造執照申請，上訴人興建之房屋（包含被上訴人買受之房屋）及雜項工作物（即
    排水溝、通管等）業於八十六年十月十二日竣工，此有新竹市政府八十七年五月
    四日八七府工建字第三一九五七號函、新竹市政府工務局使用執照等在卷可按；
    復查前開建造執照原核定之建築工程，雖經主管機關核發第一次部分使用執照，
    惟其餘與鄰地相鄰部分房屋（含被上訴人買受之前開房屋），係因事涉與鄰地之
    糾紛未決，在該糾紛未決前，建管機關乃決定暫緩核發使用執照等情，亦有上訴
    人所提出之新竹市政府八十七年七月十四日八七府工建字第五二五五三號函在卷
    可考，足見前開漢光公司興建之房屋既均依法領有建造執照，且已建築完竣，上
    訴人之所以未完成交屋，乃係鄰地主張界址爭議所致，此為兩造所不爭執。上訴
    人雖以暫緩核發使用執照，此項耽延交屋顯係不可歸責於上訴人事由云云以為置
    辯。惟按所謂不可歸責於債務人之事由，係指發生於外部而與債務人無關之事故
    而言，苟因債務人之內部準備工作不能如期完成，以致發生給付或受領之遲延時
    ，雖該內部準備工作之不能如期完成，係出於第三人之行為，亦不能認為有不可
    歸責於債務人之事由，而使其免負遲延責任（最高法院六十三年台上二０七號判
    決意旨參照）；本件兩造於訂約時，即約明應於八十七年二月中旬交屋並登記予
    被上訴人，而系爭房屋興建過程中，建築規劃是否妥善、基地是否與鄰界土地無
    產權糾葛，施工進度是否如期不致遲延等等，此本屬起造人應為詳知或應為注意
    之事項，亦屬其內部應為自行控制之事項，是縱如上訴人所辯無法取得系爭房屋
    使用執照完成交屋，係因基地界址問題致鄰地所有人出面爭執所致，惟亦係因其
    內部控制事項不當所肇致，尚與全係因與債務人無關之外部事項所肇致者，迥然
    有別，自屬可歸責於上訴人之事由，此之情形，適與買賣契約訂立後，標的物遭
    第三人查封，致無法如期交付予買方，係屬可歸責於賣方之事由者，完全相同。
    何況，依兩造所訂契約，上訴人亦一再保證系爭買賣不動產之產權清楚等語，則
    其因所為保證之基地產權發生糾紛致無法取得執照以完成履約，益應屬可歸責於
    其自身之事由。再查本件系爭土地之鄰地地主早於八十六年十月十五日即以新竹
    民生路郵局第五四七號存證信函及同日申請書，出面向上訴人之代理人漢光建設
    股份有限公司及新竹市政府主張界址爭議，有存證信函及申請書在卷可證。（本
    院卷第六八至七十頁) 上訴人卻於知悉上情後，仍於八十六年十一月十一日與被
    上訴人簽訂系爭買賣契約，並為上述之特約保證，是上訴人於契約履行期屆至時
    ，無法履約交屋及登記予被上訴人，顯應屬可歸責於出賣人之事由，此尚與因天
    災、事變肇致其無法履約係不可歸責情形有別。上訴人執此抗辯，並非可採。
五、上訴人雖又辯稱：據兩造所簽不動產買賣契約書第十一條訂明：本契約所訂定之
    交屋日 (即甲方付清屋款之同時），乙方應確實依約履行：：。依此本件應屬同
    時履行之給付，在被上訴人未提出給付前，上訴人自得暫時拒絕履行給付，同時
    亦不發生遲延之問題云云。惟按「債務人享有同時履行抗辯權者，在未行使此抗
    辯權以前，仍可發生遲延責任之問題。」最高法院五十年台上字第一五五０號著
    有判例可稽。查兩造有約定應於八十七年二月中旬交屋並登記予被上訴人等情，
    有如前述。則兩造既有約定履行期限，上訴人自有依期限履行之義務。況上訴人
    經催告後，在回覆被上訴人之存證信函，亦僅表示房屋尚在興建並已接近完工階
    段等情，並未行使同時履行抗辯權，有前開存證信函在卷足稽。則依上開判例意
    旨，仍應發生遲延責任。（而在被上訴人合法解除契約後，上訴人已無同時履行
    抗辯權。) 上訴人執此抗辯，亦非可採。是以上訴人既因可歸責之事由，於履行
    期屆至無法履約，經被上訴人定期催告仍未能履行，則被上訴人先位聲明主張解
    除契約並請求返還已收價款回復原狀，即有理由。
六、按契約解除時，由他方受領之給付物應返還之，受領之物為金錢者，應附加自受
    領時起之利息償還之，民法第二百五十九條第一款、第二款訂有明文。被上訴人
    先後已給付上訴人一０二萬元，其中六十萬元係於八十六年十一月十一日給付，
    十二萬元係於八十六年十二月廿六日給付，三十萬元於八十七年一月二十六日給
    付，被上訴人自得依上開規定請求該已付款項及各自上訴人受領時起按年息百分
    之五計算之利息。
七、被上訴人復依據兩造買賣契約附註第一條約定：「本買賣不動產於交屋前負責清
    償所有債務與擔保且保證產權清楚，若違反上述情況者，買方有權解約，且退還
    買方所繳之全數金額，並賠償總價之百分之二十」，而主張上訴人違反上開應擔
    保且保證產權清楚之約定，自得請求賠償等語。上訴人雖辯稱並不知悉產權爭議
    之情事，且漢光建設股份有限公司亦非上訴人之代理人，自無違反契約書第二條
    附註一之規定云云。惟按債務人之代理人或使用人，關於債之履行有故意或過失
    時，債務人應與自己之故意或過失負同一責任民法第二百二十四條定有明文。查
    本件被上訴人買受系爭房地，不論是議價、簽訂不動產買賣契約書、繳付價金、
    履行契約等，均係由漢光建設公司代理上訴人為之，被上訴人從未曾與上訴人碰
    過面，此除有卷附匯款通知書、繳款通知、郵政劃撥儲金存款收據可稽外，並有
    由上訴人出具之授權書在卷可證。何況，被上訴人於八十七年七月十五日以苗栗
    郵局第四一六號存證信函寄達上訴人，即指稱：「．．．貴我雙方於訂定上揭不
    動產買賣契約當天，台端之代理人－漢光建設股份有限公司曾承諾上揭不動產至
    遲於八十七年二月中旬可交屋，本人亦曾多次以電話要求儘快辦理交屋手續，詎
    料．．．」（見原審卷十二頁以下），上訴人於八十七年七月三十日以新竹東園
    郵局第二六八號存證信函回覆亦明白表示：「前曾惠蒙  台端等於民國八十六年
    十一月十一日訂約買受本人所有坐落於新竹市．．．號之建物。上開房地於訂約
    買賣當時尚在興建中，已接近竣工階段，依預定進度原應於八十七年第一季前後
    完工交屋。」（見原審卷十六頁以下）可稽。對於上情均承認在案，僅否認有違
    反合約保證產權清楚之約定。如今，上訴人遭第一審判決敗訴後，竟又否認有所
    謂之代理人及八十七年二月中旬交屋之承諾，依上說明，顯無可採。且被上訴人
    於八十七年七月十五日以苗栗郵局第四一六號存證信函寄達上訴人所寄送之地址
    「新竹市○○路三五二號十樓」，即係漢光建設公司之營業所在地，而上訴人於
    八十七年七月三十日以新竹東園郵局第二六八號存證信函回覆，其發送地址亦係
    漢光建設公司之營業所在地，且上訴人於覆函中稱：「本人亦已委請投資興建該
    案之漢光建設股份有限公司儘速完成．．．」云云，均在在證明上訴人與漢光建
    設公司間有代理關係存在。查本件上訴人之代理人漢光建設公司，與鄰地地主間
    發生界址爭議，於出售系爭房地之前早已知悉，猶代理上訴人出售系爭房地予被
    上訴人，並承諾保證產權清楚及於八十七年二月中旬交屋，現果因界址爭議無法
    履約，顯符合上開請求賠償之要件，上訴人抗辯，並非可採。
八、按民法第二百五十二條規定：「約定之違約金過高者，法院得減至相當數額。」
    故約定之違約金苟有過高情事，法院即得依此規定核減至相當之數額，並無應待
    至債權人請求給付後始得核減之限制。此項核減，法院得以職權為之，亦得由債
    務人訴請法院核減（最高法院七十九年台上字第一六一二號著有判例可稽）。又
    按「違約金本應定為損害賠償之預約，關於損害賠償之數額，在當事人間雖不妨
    於事前預為約定，而其所約定之數額，如果與實際損害顯相懸殊者，法院自得以
    當事人實際上所受損失為標準，酌予核減。」「然其核減之標準仍應依一般客觀
    事實，社會經濟狀況及當事人實際上所受損失為斟酌依據，並考量債務人違約之
    惡意程度及債務人若能如期履行債務時，債權人可享受之一切利益為衡量標準。
    且既屬損害賠償額之預定，當事人所受之一切積極、消極損害均應加以斟酌。」
    最高法院十九年上字第一五五四號四十九年台上字第八０七號、五十年台上字第
    一九號著有判例。查被上訴人依據兩造買賣契約附註第一條約定，主張上訴人違
    約而請求上訴人賠償總價之百分之二十，經核其性質應屬違約金之約定。惟被上
    訴人就總價款四百五十五萬元之系爭買賣契約，實際上僅給付一０二萬元，卻請
    求上訴人賠償按總價百分之二十計算之違約金，共九十一萬元，幾達實際給付金
    額之九成，接近一倍，顯屬過高，應予酌減。本院依一般客觀事實，社會經濟狀
    況及當事人實際上所受損失為斟酌依據，並考量債務人違約之惡意程度，認被上
    訴人即附帶上訴人請求上訴人附帶被上訴人應給付之九十一萬元違約金，應酌減
    為三十萬元，方為適當。（此約為實際給付金額按民間利率年息百分之十五，乘
    以履行期限迄今約二年之金額) 被上訴人在此範圍內之請求，及自起訴狀繕本送
    達上訴人翌日即八十七年十月二十二日起，至清償日止，按法定利率年息百分之
    五計算之遲延利息，即屬有據，應予准許。逾此範圍之請求，即無理由，應予駁
    回。
九、綜上所述，本件被上訴人即附帶上訴人以上訴人即附帶被上訴人有可歸責之遲延
    事由解除契約，請求上訴人返還被上訴人已付款項及各自上訴人受領時起按年息
    百分之五計算之利息，另請求違約金三十萬元及法定利息，為有理由，應予准許
    。附帶上訴人逾此範圍之請求，即無理由，應予駁回。原審未予詳查，認被上訴
    人先位之訴應准許部分（即本院主文第二項部分）無理由，依備位聲明判准被上
    訴人請求返還已付價款一百零二萬元及法定利息，尚有未洽。被上訴人就先位之
    訴部分提起附帶上訴，指摘原判決不當，求予廢棄改判，為有理由。（附帶上訴
    雖僅一部有理由，然因原審就備位聲明裁判不當，原判決關於備位聲明部分仍應
    全部廢棄，參閱楊建華著，民事訴訟法(一)第二三四頁）爰由本院予以廢棄改判，
    如主文第一、二項所示。兩造就本判決所命給付，均陳明願供擔保，分別聲請宣
    告假執行或免為假執行，經核均合於法律之規定，爰分別酌定相當之擔保金額，
    併宣告之。至於附帶上訴人請求不應准許部分，原審駁回附帶上訴人此部分之訴
    及假執行聲請，理由雖與本院認定不同，然結論並無二致，仍應予以維持。此部
    分附帶上訴即無理由，應予駁回。而本院既認附帶上訴人先位之訴一部有理由，
    依預備訴之合併之法理，即毋庸就互相排斥之備位聲明裁判。上訴人就備位之訴
    上訴部分，因無裁判，即無上訴有無理由之問題，亦毋庸於主文諭知，併此敘明
    。
十、本件論證已臻明確，兩造就先位及預備之訴其餘之攻擊、防禦方法及舉證於判決
    結果已無影響，爰不一一論述。
十一、據上論結，本件附帶上訴人先位之訴一部有理由，一部無理由，爰判決如主文。
中      華      民      國    八十九    年      二      月    二十九    日
                                臺灣高等法院民事第六庭
                                    審判長法  官  吳  欲  君
                                          法  官  陳  博  享
                                          法  官  藍  文  祥
右正本係照原本作成。
如不服本判決，應於收受送達後二十日內向本院提出上訴書狀，其未表明上訴理由者
，並應於提出上訴後二十日內向本院補提理由書狀（均須按他造當事人之人數附繕本
），上訴時並提出委任律師或具有律師資格之人之委任狀，委任有律師資格者，另應
附具律師及格證書及釋明委任人與受任人有民事訴訟法第四百六十六條之一第一項但
書或第二項（詳附註）所定關係之釋明文書影本。
中      華      民      國    八十九    年      三      月      一      日
                                          書記官  吳  鎮  鑫
附註：
民事訴訟法第四百六十六條之一：
對於第二審判決上訴，上訴人應委任律師為訴訟代理人，但上訴人或其法定代理人具
有律師資格者，不在此限。
上訴人之配偶、三親等內之血親、二親等內之姻親，或上訴人為法人、中央或地方機
關時，其所屬專任人員具有律師資格其經法院認為適當者，亦得為第三審訴訟代理人
。
第一項但書及第二項情形，應於提起上訴或委任釋明之。
上訴人未依第一項、第二項規定委任訴訟代理人，或雖依第二項委任，法院認為不適
當者，第二審法院應定其先命補正。逾期未補正亦未依第四百六十六條之二為聲請者
，第二審法院應以上訴不合法裁定駁回之。


司法院資訊處製作；財團法人民間司法改革基金會備份。
